【裁判字號】    89,台上,2126
【裁判日期】    890922
【裁判案由】    損害賠償
【裁判全文】
最高法院民事判決                              八十九年度台上字第二一二六號
    上  訴  人  高雄縣大樹鄉農會
    法定代理人  張清榮
    訴訟代理人  黃順天律師
                王叡齡律師
    被 上訴 人  甲○○
右當事人間請求損害賠償事件，上訴人對於中華民國八十七年九月二十一日台灣高等
法院高雄分院第二審更審判決（八十六年度上更(一)字第九三號），提起上訴，本院判
決如左：
    主  文
上訴駁回。
第三審訴訟費用由上訴人負擔。
    理  由
本件上訴人主張：被上訴人係伊前總幹事（即第十一屆總幹事），於民國八十一年五
月二十六日，利用其操控之理事會，決議以三年分期付款方式向訴外人聖統企業有限
公司（下稱聖統公司）購買投射式電腦印鑑及印鑑管理系統，而無為伊利益以公告比
價方式，公開徵求多家品牌廠商前來比價，俾降低購買價格，再決定購買。並即以新
台幣（下同）五百二十五萬元之價格，與聖統公司簽訂購買前開電腦系統之合約書。
又未經伊理事會之同意，另與訴外人康和租賃股份有限公司（下稱康和公司）簽訂租
賃合約書，而由康和公司與聖統公司簽訂訂購承諾書，就前開電腦系統變更原契約內
容，免除聖統公司之一年保固義務及使伊喪失瑕疵擔保請求權，亦無法取得標的物所
有權。因上開電腦系統之價格超出市價二倍以上，且該電腦系統存有「螢光幕顯現之
圖樣無法自動比對」、「操作緩慢」等瑕疵，迄無法使用，被上訴人涉犯背信罪，不
法故意侵害伊之權利，致伊受有五百二十五萬元之損失等情，爰依民法第一百八十四
條之規定，求為命被上訴人如數賠償及加計法定遲延利息之判決。
被上訴人則以：購買系爭電腦系統係依上訴人之理事會決議辦理，因聖統公司並無辦
理金融業務分期付款買賣，聖統公司乃洽詢康和公司出面辦理融資貸款，上訴人再與
康和公司以租賃方式訂約，然實際上仍係分期付款買賣，俟租期屆滿並繳清各期租金
後，上訴人仍取得系爭電腦系統之所有權。又系爭電腦系統為有專利權之新產品，無
從比價。況其性能優良，為國內多家行庫所使用，並無上訴人所稱不堪使用之情形。
係因農會理事長更選，將系爭電腦擱置不用，始因長期不使用而漸喪失功能。伊並無
不法行為，上訴人亦未受有損害等語，資為抗辯。
原審依審理之結果，以：上訴人主張之事實，固據提出合約書及租賃合約書各一份為
憑，且為被上訴人所不爭，堪信為真實。惟查被上訴人於八十一年五月二十六日大樹
鄉農會第十一屆第二十一次理事會時提出編號第六號之提案，其案由：「為本會信用
部擬設投影式電腦印鑑暨印鑑管理系統，並以租賃方式向聖統公司租用，提請核議案
」，其辦法為：「（１）採租賃方式分三年分期付款，租期滿軟體費以五十萬元交由
本會使用。（２）每月所需價款十八萬三千七百五十元，其經費擬由其他費用項下開
支」，經理事會討論決議「修正通過租期滿軟體費以十萬元交由本會使用」等情，有
高雄縣大樹鄉第十一屆第二十一次理事會紀錄及高雄縣大樹鄉農會第十一屆第二十一
次理事會提案表附於台灣高雄地方法院八十三年度訴字第二三一六號刑事案卷可稽。
參以出席該次理事會之理事謝金榮等在前開刑案審理中之供述及證人張簡邦宏（即聖
統公司前負責人）之證言，被上訴人辯稱其係依理事會決議辦理系爭電腦系統之租賃
事務，應可採信。既無何證據足資認定被上訴人以不法行為掌控理事會而促使購買系
爭電腦系統之提案通過，上訴人主張被上訴人與當時農會理事長陳進雄共同利用操控
理事會之同意，而購買系爭電腦系統云云，委無足採。經查本件被上訴人實際係向聖
統公司購買系爭電腦系統，但因聖統公司未辦理分期付款或租賃業務，被上訴人乃先
與聖統公司訂立訂購系爭電腦系統之合約書，再由聖統公司與康和公司就系爭電腦系
統簽訂「訂購合約書」，由聖統公司以五百二十五萬元將系爭電腦系統出售予康和公
司，由康和公司將系爭電腦系統出租與上訴人，待上訴人繳清租金後，由上訴人取得
系爭電腦系統所有權之事實，業據證人即聖統公司前負責人張簡邦宏、康和公司職員
楊世勳、黃瑞玄於前開刑案審理中證述「聖統公司把電腦系統賣予大樹鄉農會，但因
價金太大，該農會無法一次支付，乃以分期付款方式買賣，惟因聖統公司未辦理融資
，乃洽詢有辦理融資業務之康和公司，而後康和公司同意支付該價金數額之款項予聖
統公司，並以租賃方式出租予大樹鄉農會，待分期租金款項繳納完畢後，再把該電腦
系統轉給大樹鄉農會」等語纂詳，並經原審調卷查明屬實，且為兩造所不爭。上訴人
與康和公司簽訂之租賃合約書，雖約定租賃條件「……二(三)：若有任何原因未預定日
完成交付，或標的物事後發現不合承租人（即上訴人）之需要、或與原定貨合約、信
用狀或租賃合約不一致，或有其他瑕疵，其一切之危險與所受之損害，由承租人單獨
負擔並解決。……六(一)：承租人應以自己費用維修標的物，使其經常保持良好狀態，
如需修繕應以自己費用修繕之，凡修護上需要之配件、機具、工具、服務由其負擔。
……十(一)：出租人同意在可能範圍內將標的物上製造廠商或出賣人所為之擔保保證，
或其他出租人可享受之權益，轉讓與承租人，惟其費用及標的物一切瑕疵由承租人負
擔」等語，而使康和公司對上訴人無庸負擔出租人對於租賃物交付、修繕之義務。但
參之聖統公司與康和公司所簽訂購承諾書特別條款約定「1.茲承諾本契約所定物品之
訂購，確保基於上記承租人（即上訴人）之指定，而充為訂購人（即康和公司）所訂
立租賃合約之標的物無誤。2.賣主（即聖統公司）特向承租人及訂購人保證，約定物
品之品質、性能、規定、式樣、交貨條件或其他事項，完全符合承租人之使用目的，
絕不有誤。3.有關約定物品之瑕疵擔保、有期限保證、保養服務、或其他賣主之優惠
提供、履行義務等，悉由賣主直接向承租人負責為之。4.約定物品之交貨，以承租人
完成驗收並將租賃物交貨與驗收證明書交付與訂購人時為收訖時間，同時該租賃物之
所有權及危險負擔始視為由賣主轉移予訂購人」等語，康和公司已將其基於買受人對
於出賣人聖統公司之權利讓與上訴人，應無疑義。準此可證，康和公司係為能使上訴
人獲得融資而單純出資購買系爭電腦系統，並將之出租與上訴人，但不負出租人義務
，而由聖統公司直接對上訴人負擔出賣人義務，至堪認定。上訴人主張被上訴人免除
聖統公司一年保固期內之義務，及使上訴人喪失對聖統公司之標的物瑕疵擔保請求權
云云，顯有誤認，無足採取。又理事會僅決議「1.採租賃方式分三年分期付款，租期
滿軟體費以十萬元交由本會使用。2.每月所需價款十八萬三千七百五十元，其經費擬
由其他費用項下開支」，已詳如前述，被上訴人本於總幹事之職權執行該項決議，於
聖統公司未辦理分期付款及租賃之情形下，於向聖統公司訂購系爭電腦系統後，為向
康和公司融資，乃由聖統公司將系爭電腦系統出售與康和公司，再由被上訴人與康和
公司訂立租約，而完成「採租賃方式購買系爭電腦系統」之任務，核與理事會決議相
合，難謂被上訴人有不法侵害上訴人之權利可言，上訴人主張被上訴人於與康和公司
訂立租約前，應先經理事會決議，否則即不法侵害上訴人之利益云云，委無可採。按
營繕或購置、處分財產以公開招標為原則，固為農會財產處理辦法第五十一條第一項
所規定；惟同條第二項第一款、第三款亦規定：營繕或購置財產所需之特殊設備在同
縣市地區僅有一家者，或購置財產無完全相同之程式可資比較者，得用比價或議價方
式辦理。本件系爭電腦系統為映像有限公司生產之產品，擁有新型專利權，八十一年
間在中、南區之經銷商為英河股份有限公司，此有經濟部中央標準局核發之專利證書
影本附於刑事卷可憑，並有洲際法律專利商標事務所八十四年二月二十三日映專字第
四○一一號函代映像有限公司覆原審法院函影本一件可佐；又當時（即八十一年間）
因合約限制，映像有限公司僅是製造商，全權由英河公司銷售，並由其自行訂價，再
經銷屏東地區之聖統公司等情，亦有映像有限公司八十七年八月十四日八七映字第○
八一一號函可稽。且英河公司將高雄、屏東、花蓮、台東等農會交由聖統公司負責經
銷，亦有英河公司與聖統公司之經銷合約書影本一件可稽。上訴人對前開證物之真正
均無爭執，足證系爭電腦系統在屏東地區僅有聖統公司一家銷售，至為明灼，被上訴
人依理事會決議，未辦理公開招標而直接與聖統公司議價，並未違反農會財產處理辦
法之規定，上訴人主張被上訴人違反前開規定，不法損害上訴人云云，亦無足採。至
訴外人第一商業銀行中山分行、中央信託局及臺灣省合作金庫南勢角支庫均係直接向
生產廠商映像公司購買，而系爭電腦系統係向映像公司之中南部經銷商英河公司授與
農會經銷權之聖統公司購買，而英河公司係自行訂定售價，不受映像公司限制，聖統
公司之價格復不能低於英河公司規定之售價，有映像公司之覆函可參，故兩者價格互
有出入，並無違常理。況本件之建檔主機有三組，與前開各家採購情形不同，更難比
附援引為有利上訴人之認定。另屏東縣竹田鄉農會向聖統公司所購買者為「建檔主機
一組（三○○ＭＢ硬碟）、建檔副機二組、櫃台核印機三組、軟體程式一套及列表機
三台」，總價金三百三十八萬元，含稅十六萬九千元後計三百五十四萬元，有屏東縣
竹田鄉農會八十四年三月八日、三月二十日竹鄉農會字第七九號、第一○四號函各一
件及其附件足稽，而本件所購買之系爭電腦系統共包括「建檔主機三組（三○○ＭＢ
硬碟）、櫃台核印機四組、列表機三台、軟體程式三套及ＵＰＳ（不斷電系統）三台
」，亦有合約書足參。二者配備有別，證人張簡邦宏亦於前開刑案審理中證稱「竹田
鄉農會是一主機二副機，而大樹鄉農會則是三部主機，其他配備也有差別，如軟體不
同，介面也不同，存檔系統也不同」、「主機與副機單價大概差六、七十萬元」等語
詳實，則竹田鄉農會以三百五十四萬九千元購買前開設備，與被上訴人以五百二十五
萬元購置系爭電腦系統，彼此之價格並無分軒至，殊難謂系爭電腦系統之價格與竹田
鄉農會購買者顯不相當。另中央信託局於八十三年二月間所辦理公告比價購置之印鑑
檢索比對機一套之價金為一百二十萬元，雖低於系爭電腦系統之價格，其配備之主機
為00000－00ＣＰＵ，主記憶體為十六ＭＢ，雖較系爭電腦系統為佳，但中央
信託局係於八十三年間購買，且電腦設備隨著電腦科技之超速發展，於三八六主機問
世後，每年幾乎都有新產品例如四八六、五八六陸續出現於市場，記憶體更是隨著使
用者之增加及軟體內容之多樣性而快速增大，其售價亦由初時僅能供高所得者專享之
物，變成為一般人所能擁有之普遍設備，故難以中央信託局於八十三年所購之設備優
於系爭電腦系統且價格較低，據以推斷被上訴人係以超高價購置系爭電腦系統，不法
侵害上訴人權利。而證人即上訴人之員工洪安雄、張秀鳳、陳美淑及王嬌雖證稱系爭
電腦系統操作不方便，比用塑膠紙比對還要慢，而且電腦螢幕所顯現的印鑑較模糊不
清云云。惟原法院刑事庭於審理前開被上訴人背信案件時，曾於八十四年十一月二日
會同映像公司技術人員至置放系爭電腦系統之上訴人九曲堂辦事處勘驗測試結果為：
「１本件電腦印鑑比對系統建檔資料一共有四千二百零四筆，建檔日期自八十一年七
月十一日至八十一年十二月三十日。２查詢方式：輸入客戶印鑑卡帳號後，螢幕及顯
示台就會顯示該客戶之印鑑，供操作人員比對，該顯示台及螢幕顯示之印鑑與客戶原
留印鑑大小完全相同，其比例為一比一。３命技術人員楊清賢實際操作，叫出客戶印
鑑卡到螢幕上及比對台上顯示之時間約為五秒。４自該機器中所叫出之印鑑並無模糊
不清之情形」。另命熟練業務之該辦事處職員謝佳惠（按據其供稱擔任活期儲蓄存款
之櫃台員已有一年多時間），以人工找出客戶印鑑卡，每次費時八秒至九秒。則兩者
比較，純就速度而言，足見使用系爭電腦系統比對印鑑，較熟練業務之人工快速不少
，殆無疑異。而螢幕所顯示之影像亦無模糊不清之情形。證人張秀鳳、洪安雄、陳美
淑、王嬌等人係因長期習慣人工操作比對，怠於使用電腦所致。故上訴人尚難據以推
斷系爭電腦系統存有螢光幕顯現之圖樣無法自動比對、操作緩慢等瑕疵。又電腦設備
乃精密儀器，須謹慎維護始能維持使用品質，且其設備縱經維修，仍會隨著時間及人
為使用而逐漸老化，乃眾所周知之事實。原審於八十六年九月十七日至上訴人農會溪
埔辦事處履勘時，系爭電腦系統雖放置在辦公室內，但因久未使用，螢幕顯示之印鑑
影像較蓋在印鑑卡上之印鑑不清楚。八十六年十月三日至上訴人農會履勘時，系爭電
腦系統因放置於地下室，無人使用，主機內之ＩＣ板因受潮銹蝕已無法開啟使用，有
勘驗筆錄可憑，並為兩造所不爭執。惟參以原法院刑事庭於八十四年十一月二日至上
訴人九曲堂辦事處勘驗時，系爭電腦系統所叫出之印鑑並無模糊不清之情形有如前述
。而於任意棄置四年後之八十六年九、十月間履勘時，尚有功能完整之螢幕可供使用
，僅有置於地下室者因受潮而無法使用，顯然系爭電腦於購置之初，其功能應屬良好
，上訴人如繼續加以使用，並妥為維修，衡之常情，其品質應能維持必要之水準。證
人張簡邦宏於刑事庭亦證稱「維修繼續由聖統公司維修，維修滿一年後，我們有發函
給大樹鄉農會，問是否要繼續維修，但他們一直未函復，所以就沒有繼續訂約維修」
，「保固期間一年，在保固期維修是免費」等語明確，並有該公司八十二年七月一日
致大樹鄉農會函一件附刑事卷可稽。另映像公司亦曾於八十一年九月十七日、九月二
十五日兩度派員配合聖統公司至上訴人農會維修，亦據證人劉俊良在刑事庭供證在卷
，復有維修保養單二份在卷足憑。足認系爭電腦系統逐漸喪失功能，乃因上訴人未能
繼續妥為維修所致，並無可歸責於聖統公司或康和公司之事由，縱然康和公司未經免
除出租人之責任，上訴人亦不能本於租賃關係請求康和公司或聖統公司賠償，或拒絕
給付租金，是上訴人主張因被上訴人免除康和公司之出租人責任，致上訴人無法對康
和公司提出同時履行抗辯，而須繼續支付租金，致生損害於上訴人云云，顯無足採。
末查上訴人另主張被上訴人未盡善良管理人之注意義務，過失不法侵害上訴人之權利
云云，亦為被上訴人所否認。又本件乃上訴人於刑事訴訟程序附帶請求民事賠償，須
上訴人因其所指訴被上訴人之犯罪行為而受有損害，始能提起。上訴人係指訴被上訴
人意圖聖統公司之不法利益，為違背職務之行為，致生損害於上訴人，涉犯背信罪責
云云，而於第一審法院刑事庭審理中，提起本件附帶民事賠償，已經原審調卷查明，
上訴人主張被上訴人未盡善良管理人之注意義務，過失不法侵害上訴人之權利云云，
縱另構成債務不履行之損害賠償責任，上訴人亦僅能另為請求，不得在本件刑事附帶
民事請求被上訴人賠償。本件上訴人既未能舉證證明被上訴人以背信方法，故意不法
侵害上訴人之權利，則其本於侵權行為之法律關係，訴請被上訴人賠償，尚屬無據，
不能准許，爰維持第一審所為上訴人敗訴之判決，駁回其上訴，經核於法並無違背。
上訴論旨，仍執陳詞，徒就原審取捨證據、認定事實之職權行使，指摘原判決不當，
求予廢棄，非有理由。
據上論結，本件上訴為無理由。依民事訴訟法第四百八十一條、第四百四十九條第一
項、第七十八條，判決如主文。
中      華      民      國    八十九    年      九      月    二十二    日
                              最高法院民事第二庭
                                  審判長法官  曾  桂  香
                                        法官  劉  延  村
                                        法官  黃  秀  得
                                        法官  陳  國  禎
                                        法官  李  彥  文
      右正本證明與原本無異
                                              書  記  官
中      華      民      國    八十九    年      十      月      三      日


司法院資訊處製作；財團法人民間司法改革基金會備份。
